【裁判字號】    97,訴,718
【裁判日期】    970929
【裁判案由】    妨害自由等
【裁判全文】
臺灣桃園地方法院刑事判決              97年度訴字第718號
公  訴  人  臺灣桃園地方法院檢察署檢察官
被      告  乙○○
上列被告因妨害自由等案件，經檢察官提起公訴（96年度偵字第
17857號），本院判決如下：
    主  文
乙○○乘他人急迫貸以金錢，而取得與原本顯不相當之重利，處
有期徒刑月，如易科罰金，以新臺幣壹仟元折算壹日；又以非
法方法，剝奪人之行動自由，處有期徒刑肆月，如易科罰金，以
新臺幣壹仟元折算壹日。應執行有期徒刑陸月，如易科罰金，以
新臺幣壹仟元折算壹日。
被訴傷害部分公訴不受理。
    事  實
一、乙○○基於重利之犯意，於民國96年7月2日，透過發送小額
    貸款廣告之方式，乘丁○○急迫、輕率或無經驗，在桃園縣
    中壢市○○路某處，借予丁○○新臺幣（下同）3萬元，約
    定10天為1期，每期利息5,000元，借款時預扣利息5,000元
    ，並要求丁○○簽立金額3萬元之本票2張，以為擔保，取得
    與原本顯不相當之重利，嗣因丁○○無力償還，乙○○與不
    知情之丙○○（另經臺灣桃園地法院檢察署為不起訴處分）
    於96年7 月16日上午7 時10分許，至桃園縣平鎮市東勢30之
    42號丁○○住處，由乙○○徒手毆打丁○○，使丁○○受有
    頭部外傷併臉部挫傷及胸部挫傷等傷害，乙○○並命罰站1
    小時，要其想清楚如何返還上開借款。乙○○隨後遂要求丁○○坐車同往臺灣百勝肯德基股份有限公司於桃園縣中壢市
    之某肯德基餐廳（下稱肯德基餐廳）用早餐，又至桃園縣中
    壢市○○路○ 段28之1 號不知情之甲○○所經營之冠宏汽車
    更換汽車，直至同日上午11時許，才將丁○○載回其上開住
    處，嗣因丁○○之妻報警，而為警查獲，並扣得本票2 張、
    借款人資料表1 張、本票影本1 張、小額貸款廣告名片4盒
    。
二、案經丁○○訴由桃園縣政府警察局平鎮分局報請臺灣桃園地
    方法院檢察署檢察官偵查起訴。
    理  由
壹、有罪部分：
一、證據能力分面：
  (1)按被告以外之人於偵查中向檢察官所為之陳述，除顯有不可
    信之情況者外，得為證據，刑事訴訟法第159 條之1 第2項
    定有明文。經查證人即告訴人丁○○於偵查中向檢察官所為
    之陳述，業經具結，且自筆錄內容觀之，並無不正取供之情
    事，而無顯不可信之情況，依上開規定，自有證據能力。
  (2)再按被告以外之人於審判外之言詞或書面陳述，除法律有規
    定者外，不得作為證據，刑事訴訟法第159 條第1 項固有明
    文；惟被告以外之人於審判外之陳述，雖不符刑事訴訟法第
    159 條之1 至第159 條之4 之規定，而經當事人於審判程序
    同意作為證據，法院審酌該言詞陳述或書面陳述作成時之情
    況，認為適當者，亦得為證據。當事人、代理人或辯護人於
    法院調查證據時，知有第159 條第1 項不得為證據之情形，
    而未於言詞辯論終結前聲明異議者，視為有前項之同意，同
    法第159 條之5 亦有明文規定。本件證人即告訴人丁○○、
    證人丙○○於警詢中所為之陳述，雖為審判外之言詞陳述，
    然經本院於審判程序提示予被告乙○○並告以要旨，經被告
    表示無意見，且未聲明異議，又本院審酌上開證人警詢筆錄
    之記載，並無不正取供之情事，且證人於警詢時並無具結之
    可能，故就該等審判外言詞陳述作成時之情況，應認為適當
    ，依前揭法條意旨，得援為本案證據。又本院所據以判斷本
    案犯罪事實依據之壢新醫院96年7 月16日診斷證明書、受傷
    照片2 張、借款人資料表1 張、小額貸款廣告名片4 盒等，
    雖均屬被告以外之人於審判外之書面陳述，然當事人未於言
    詞辯論終結前就該等證據聲明異議，且本院審酌上開診斷證
    明書，乃醫師於告訴人丁○○至醫院急診後所出具，受傷照
    片為告訴人受被告之強暴行為後所受之傷害，及借款人資料
    表、小額貸款廣告乃被告用以遂行重利行為之相關文件及廣
    告，均適為本案之證據，揆諸前揭規定，自得作為證據。
二、事實認定方面：
(一)重利部分：
    訊據被告乙○○對於上揭犯罪事實坦承不諱，核與告訴人即
    證人丁○○於警詢、偵訊及本院審理時之證述相符，復有借
    款人資料表1 張、本票影本2 紙、小額貸款廣告4 盒等為證
    ，被告自白核與事實相符，本件事證明確，被告犯行洵堪認
    定。
(二)妨害自由部分：
    訊據被告乙○○固不否認有於上揭時地，毆打告訴人丁○○
    、帶其隨同至肯德基餐廳用餐、甲○○所經營之冠宏汽車換
    車之情，惟矢口否認有何妨害自由犯行，辯稱：伊係帶告訴
    人去吃早餐，伊當時有問告訴人要不要吃早餐，並無要剝奪
    告訴人之行動自由云云。
  (1)按刑法第302 條之妨害自由罪，原包括私行拘禁或以其他非
    法方法剝奪人之行動自由而言，所謂非法方法，當包括強暴
    、脅迫等情事在內（最高法院74年臺上字第3404號判例意旨
    參照）；又刑法第302 條之妨害自由罪，係妨害他人自由之
    概括規定，故行為人具有一定目的，以非法方法剝奪人之行
    動自由者，除法律別有處罰較重之規定（例如略誘及擄人勒
    贖等罪），應適用各該規定處斷外，如以使人行無義務之事
    ，或妨害人行使權利為目的，而其強暴脅迫復已達於剝奪人
    行動自由之程度，即祇成立本罪（最高法院93年度臺上字第
    3309號判決意旨參照）。
  (2)查被告於警詢及本院審理時均自承：伊在告訴人家中，先打
    告訴人幾下，並對告訴人大聲說話，要告訴人還錢，並命告
    訴人站好，好好想想看怎麼還錢後，問他要不要吃早餐，便
    帶同告訴人出門，後來在車上還有打告訴人背部2 、3 下或
    4 下等語（見偵卷第11頁、本院卷第32頁至第33頁），核與
    告訴人丁○○迭於警詢、檢察官偵訊證稱：96年7 月16日上
    午7 時10分，伊下班回家就看見被告及在丙○○在伊家裡，
    被告一見到伊就開始動手打伊，並叫伊在客廳罰站1 小時後
    ，便帶伊離開家裡至中壢市○○路肯德基用餐，之後再到民
    權路一家修車廠修車，之後又換了一部車後再帶伊回家等情
    （見偵卷第32頁至第35頁、第63頁至第64頁）相符，並經證
    人丙○○於檢察官偵訊時結稱：「乙○○有用力的推丁○○
    ... 我開車，沒有注意後面，但是有聽到乙○○兇丁○○兇
    的很大聲。」等語屬實（見偵卷第70、71頁），復有壢新醫
    院出具之告訴人丁○○診斷證明書、受傷照片2 張附卷可參
    ，堪認被告上揭自白乙情與事實一致而無左異。觀諸被告毆
    打告訴人丁○○成傷後，復命其站立達1 小時之久，復對告
    訴人大聲質問如何返還上開借款，並要求告訴人隨同外出用
    餐等情節，再衡以告訴人時已屆滿61歲（34年8 月14日出生
    ），有其年籍資料在卷足憑，已年邁體弱，面對被告年輕力
    壯之推打、大聲斥責及逼問其是否要隨同外出用餐，且在不
    瞭解被告之社會背景等諸情境下，必心生畏怖，而無反對或
    拒絕之可能，嗣被告於外出途中，再於車上為強暴行為毆打
    及大聲喝斥告訴人，並帶同前往肯德基餐廳與冠宏汽車等地
    達數小時之久，被告以強暴、脅迫行為，使告訴人行無義務
    之事，顯已達剝奪告訴人之行動自由之程度，是依上開判例
    說明，自應成立刑法第302 條第1 項之剝奪他人行動自由罪
    。故被告辯稱其有問告訴人要不要去吃早餐，並無強拉告訴
    人，而沒有妨害告訴人之自由云云，為飾卸之詞，不可採信
    。綜上所述，本件事證已臻明確，被告上開犯行均堪認定，
    應予依法論科。
三、法律適用方面：
    核被告所為，係犯刑法第344條之重利罪及同法第302條第1
    項以非法方法剝奪他人行動自由罪。被告所犯上開二罪間，
    犯意各別，行為互殊，應予分論併罰。爰審酌被告不思以正
    當途徑向告訴人丁○○請求清償債務，而以上開非法方式催
    索，傷害告訴人之身心非輕微，惟已達成和解，並坦認部分
    犯行，兼衡被告之品行、智識程度等一切情狀，分別量處如
    主文所示之刑，並諭知易科罰金之標準及定其應執行刑，以
    示懲儆。至於扣案之本票2 張、借款人資料表1 張、本票影
    本1 張、小額貸款廣告名片4 盒，均尚無證據足認係直接供
    本件犯罪所用之物，爰均不宣諭知宣告沒收，附此敘明。
貳、不受理部分：
一、公訴意旨另以：乙○○與不知情之丙○○（另為不起訴處分
    ）於96年7月16日上午7時10 分許，至桃園縣平鎮市東勢30
    之42號丁○○住處，由乙○○徒手毆打丁○○，使丁○○受
    有頭部外傷併臉部挫傷及胸部挫傷等傷害，因認被告係犯刑
    法第277條第1項傷害罪等語。
二、按告訴乃論之罪，告訴人於第一審辯論終結前得撤回其告訴
    ，又告訴經撤回者，應諭知不受理之判決，刑事訴訟法第23
    8條第1項、第303條第3款分別定有明文。
三、經查，本件告訴人丁○○告訴被告乙○○傷害部分，起訴書
    認係觸犯刑法第277 條第1 項之傷害罪，依同法第287 條前
    段之規定，須告訴乃論。茲據告訴人丁○○於97年7 月16日
    本院審理時當庭撤回對被告乙○○之告訴（見本院審訴卷第
    29頁），依上開說明，自應就此部分諭知不受理之判決。
據上論斷，應依刑事訴訟法第299 條第1 項前段、第303 條第3
款，刑法第302 條第1 項、第344 條、第41條第1 項前段、第51
條第5 款，刑法施行法第1 條之1 第1 項、第2 項前段，判決如
主文。
本案經檢察官翁偉玲到庭執行職務。
中    華    民    國    97    年    9     月    29    日
                  刑事第七庭審判長法    官  蕭世昌
                                  法    官  陳筱蓉
                                  法    官  蔡羽玄
以上正本證明與原本無異。
如不服本判決，應於判決送達後10日內向本院提出上訴狀（應附
繕本），其未敘述上訴理由者，應於上訴期間屆滿20日內補提理
由狀於本院，上訴於臺灣高等法院。
                                  書 記 官  陳玉芳
中    華    民    國    97    年    9     月    29    日
附錄論罪法條：
中華民國刑法第344 條（重利罪）
乘他人急迫、輕率或無經驗貸以金錢或其他物品，而取得與原本
顯不相當之重利者，處1 年以下有期徒刑、拘役或科或併科1 千
元以下罰金。
中華民國刑法第302條
（剝奪他人行動自由罪）
私行拘禁或以其他非法方法，剝奪人之行動自由者，處 5 年以下
有期徒刑、拘役或 3 百元以下罰金。
因而致人於死者，處無期徒刑或 7 年以上有期徒刑，致重傷者，
處 3 年以上10年以下有期徒刑。
第 1 項之未遂犯罰之。


司法院資訊處製作；財團法人民間司法改革基金會備份。
